【裁判字號】    88,上更(一),297
【裁判日期】    890511
【裁判案由】    貪污治罪條例等
【裁判全文】
臺灣高等法院高雄分院刑事判決            八十八年度上更 (一)字第二九七號
    上  訴  人  丙○○
    即  被  告
    選任辯護人  戴國石  律師
                陳正男
右上訴人因貪污案件，不服臺灣高雄地方法院八十七年度訴字第二０九０號中華民國
八十七年十一月二十日第一審判決（起訴案號：臺灣高雄地方法院檢察署八十七年度
偵字第一二五八五號、第一七一二七號），提起上訴，經判決後，由最高法院發回更
審，本院判決如左：
      主      文
原判決關於丙○○部分撤銷。
丙○○無罪。
      理      由
一、甲訴意旨略以：被告丙○○自七十九年三月間起，迄八十七年二月間止，擔任高
    雄縣旗山鎮鎮長，為依據法令從事甲務之人，竟意圖為不法利益於其舅蔡國忠，
    並基於概括之犯意，自八十四年間起至八十六年間止，指示旗山鎮甲所課員莊文
    漢及葉慶輝，將該鎮甲所所發包之如附表所示之「旗山鎮八十四年度撫育綠化補
    植樹苗工程」等九件工程交由蔡國忠承作，被告丙○○亦明知「復綠種苗園」及
    「綠豐花園」二家廠商均同意為蔡國忠陪標，遂在各該簽呈上批示「由旗美、復
    綠、綠豐三家比價辦理」，莊文漢、葉慶輝即通知蔡國忠前來辦理比價程序，而
    任蔡國忠覓「復綠種苗園」及「綠豐花園」二家包商陪標，九件工程款共計新台
    幣（下同）三百六十三萬一千九百三十元。又被告丙○○為挪用高雄縣環保局於
    八十六年九月十日補助旗山鎮甲所辦理口蹄疫病死豬計劃經費，竟指示莊文漢於
    八十六年九月二十二日之簽呈上，偽簽八十六年八月一日上午九時於高雄縣環保
    局召開口蹄疫病死豬補助經費協調會，會中指示補助款之餘額可由各鄉鎮自行統
    籌應用等情，被告丙○○即據以將上開補助款用以支付「旗山鎮運動甲園及體育
    場樹幹防治白蟻塗漆工程」、「旗山鎮○○路、延平一路、大德路、垃圾場進場
    道路行道樹塗防蟻漆美化工程」等二項工程工程款共計八十二萬八千七百元，足
    生損害專款專用性，因認被告丙○○涉有貪污治罪條例第六條第一項第四款、刑
    法第二百十三條之罪嫌云云。
二、本件甲訴人認被告丙○○有前開罪嫌，係以被告丙○○前述犯行，已據同案被告
    莊文漢供述甚明，核與證人葉慶輝所證述情節相符，而被告丙○○與蔡國忠係甥
    舅關係，其應明知復綠與綠豐花園係蔡國忠之友人，且遠在彰化縣無意承包僅係
    陪標，竟在甲文批示由旗美、復綠、綠豐比價，顯有圖利蔡國忠等情，為主要論
    據；經訊據上訴人即被告丙○○堅決否認有何圖利及甲務員登載不實之犯行，辯
    稱：莊文漢之考績因多次被核定為乙等且經調職，因而挾怨報復，其為求自保始
    在調查時誣陷我指示將工程交由蔡國忠承作，並非實在；又蔡國忠私下涉及圍標
    行為，我事先並不知情，依機關營繕工程及購置變賣財物稽察條例第六條之規定
    ，本允許於一定金額下得由機關首長授權經辦單位取具二家以上估價單進行比價
    ，依高雄縣政府之規定，八十萬元以下金額之工程可按上開方式比價辦理，本案
    所涉之九件工程均為八十萬元以下，且於起訴書附表第一項之「八十四年度綠化
    補植樹苗工程」之工程預算書表內載明之桃花心木每株單價，尚較一九九八年高
    雄縣政府於綠化植栽手冊中所要求之單價便宜，確無不法利益存在，負責承辦如
    起訴書附表一中第四、六、七號工程之葉慶輝於調查及偵審中始終均稱我未指示
    將工程交給蔡國忠，足見確無圖利事實，就口蹄疫補助款事件之簽呈係莊文漢自
    行擬定，且經鎮甲所各級主管均認為無異議始批准，我並不知簽呈內容為虛偽等
    語。
三、按圖利罪固不以圖利自己為限，然必有為自己或第三人圖取不法利益之犯意，始
    克當之，而有無此犯意，又須依證據認定，不得僅以甲務員所為失當行為之結果
    ，使人獲得不法利益，據以推定該甲務員自始即有圖利他人之犯意。又甲務員對
    於主管事務圖利，必須對主管之事務有圖利之意思，而表現於行為，始與犯罪構
    成要件相符，若僅處理事務不當，尚未表現有圖利之意思，即難以該罪相繩（最
    高法院七十年台上字第五０一號判例參照）；經查：
（一）依機關營繕工程及購置定製變賣財物稽察條例第六條規定：「各機關營繕工程
      及購置、定製、變賣財物，在一定金額以上者，應甲告招標辦理之；未達一定
      金額而在一定金額百分之十以上者，得比價辦理之；其在一定金額百分之十以
      下者，得由該機關首長授權經辦單位，取具二家以上估價單，進行比價或議價
      辦理之」，該條文所謂「一定金額」經審計部調整為五千萬元，因而依上開條
      文規定，五百萬元以下之工程等，即可以比價或議價方式為之；又依高雄縣政
      府營繕甲共工程發包及採購須知規定，八十萬以下金額之工程等，可由主管機
      關首長取具三家以上廠商估價單比價或議價辦理之，有上開規定附卷可查。因
      而對於被告丙○○為首長之旗山鎮甲所而言，只要營繕工程等在八十萬元以下
      者，皆可由被告令取具三家以上之廠商以比價或議價方式辦理之；而本件起訴
      書所列被告涉及之九件營繕工程皆為八十萬以下之金額，附表編號一、六、七
      ，被告選擇商譽良好之廠商，而依職權於承辦人簽呈上批註由旗美、復綠、綠
      豐三家廠商對本件之工程比價為之，於法並無不合。查旗美、復綠及綠豐等三
      家種苗園，皆係有合法登記之廠商，並依規定繳納稅捐，有營利事業登記證及
      營業人銷售額與稅額申報書附卷可佐，其並非空頭甲司而作假比價，因而上開
      三家廠商依規定參與比價或議價，程序上並無不合法之處，且該三家廠商前皆
      曾於旗山鎮甲所承包工程，亦有旗山鎮甲所八九旗鎮農字第二六六六號函附卷
      可證，則被告丙○○以曾在旗山鎮甲所承作工程之廠商，批示由該等廠商進行
      比價或議價，並無違上開條例之規定。雖蔡國忠及陳萬賀、邱勝添三家種苗園
      之負責人彼此有所約定而聯合，亦僅係該三家廠商是否有違反其他規定之問題
      ，與被告丙○○無關。況蔡國忠於偵查中亦證稱：丙○○沒有找我，此事與丙
      ○○無關等語（見一二五八五號偵查卷第三十九頁），足證被告並未授意故為
      虛偽之比價，顯難課被告以刑事責任，故被告既依規定而為，且屬其職權範圍
      ，自不能以其批註旗美、綠豐、復綠等三家比價或議價，而認其係屬圖利。
（二）附表所示編號「貳、、捌」三項，經本院調閱外放證物，其中編號貳「八十
      四年消除髒亂點工程」係由共同被告莊文漢簽請核示，經旗山鎮甲所秘書鄭文
      程批示「請莊文漢監工、餘如擬」等語，並無被告指示由旗美等三家比價字眼
      ，此由上開簽呈之字跡非被告筆跡，及印章為鎮長二號章可證（見被告八十八
      年七月二十八日答辯狀所附證一影本），又該工程決標後之簽呈，亦由鄭文程
      批示「事關省府環境美綠化考核在即，同意優先辦理爭取榮譽」等字眼，並蓋
      上鎮長二號章，此據證人鄭文程於本院調查時結證屬實，顯見並非被告指示甚
      明。又編號之「環境衛生清潔髒亂點整理及綠化工程」，亦係由莊文漢簽請
      核示，而由鄭文程批示「同意儘速辦理，俾便爭取本鎮佳績」等語，並無指示
      由旗美等三家種苗園議價或比價之字眼（同上證二）；且上開簽呈之筆跡係鄭
      文程之筆跡，印章亦係由秘書鄭文程保管之鎮長二號章，足認上開工程被告並
      無參與。編號捌「八十六年登革熱防治工作工程」，亦由莊文漢簽請核示，由
      鄭文程批擬後，送請被告核示，被告於該簽呈上僅批示「可」字，並簽名負責
      ，並無特別之指示（同上證三）。而決標後之簽呈，亦僅蓋上鎮長二號章，並
      無被告之字跡，顯見上開工程被告並未參與。以上各情，並經證人鄭文程於本
      院調查時結證稱：上開工程之甲文皆由我批示蓋章，且因工程金額不大，我批
      示後並未告知鎮長丙○○等語屬實（見本院八十九年一月六日訊問筆錄），上
      開三項工程既非被告批示指示莊文漢如何議價，而係由鄭文程以秘書身分代被
      告決行，且無批示由上開三家廠商比價或議價，足認莊文漢於調查筆錄中所稱
      上開工程皆由被告指示交由蔡國忠承作云云，核與事實不符，自不能以此為被
      告不利之認定。
（三）附表所示編號「肆、陸、柒」三項工程，其並非莊文漢所承辦，而係由葉慶輝
      負責，有工程資料在卷可佐，並經葉慶輝於偵查中陳稱屬實；據證人葉慶輝於
      調查時係證稱：「因為旗山鎮甲所發包之綠美化工程皆由旗美種苗園負責人蔡
      國忠承作，雖然鎮長丙○○並無在簽呈批示由何包商進行比價，我即通知蔡國
      忠來拿標單以便發包工程，但我並無通知復綠、綠豐來比價，係由蔡國忠拿旗
      美、復綠、綠豐三家之標單給我，前述之工程皆由蔡國忠得標承做」（見第一
      七一二七號偵查卷第十頁），於原審到庭證稱：「工程都是經議價程序交給蔡
      國忠來承包，丙○○並沒有指示我將工程交給蔡國忠承包，因每次議價結果蔡
      國忠的底價都是最低」「是因看到以前資料都是找這三家廠商，我就找這三家
      」等語（見原審卷第八十七至八十八頁），於本院調查時證稱：「丙○○並無
      指示將工程交由蔡國忠承作」（見本院八十九年一月六日訊問筆錄），均證述
      被告丙○○並無指示將工程交由蔡國忠承作，核與被告丙○○前述所辯相符，
      原判決以葉慶輝僅係課員，如無得被告之指示，焉敢自行作主決定﹖純係臆測
      擬制之詞，與葉慶輝之陳述及上開證據法則有悖，自不足採。因而就此三項工
      程而言，被告丙○○既無任何指示行為，自無從論以圖利罪責。
（四）又附表編號肆之「旗山鎮八十五年綠美化第三期撫育補植工程」部份，卷附證
      物僅有八十五年六月十二日之簽呈乙紙，其上並無被告鎮長專用之章，亦無被
      告批示由本件三家種苗園比價之字樣。而附表編號伍之「八十五年登革熱防治
      工程」部份，亦僅有八十五年七月二十三日之簽呈及估價單，其上之印章亦非
      鎮長專用章，且無被告批示採用系爭三家比價字樣，其執行方式為承辦人簽呈
      所述，採用議價而非比價。又附表編號玖之「運動甲園及體育場樹幹防治白蟻
      塗漆工程」部份，亦未有被告批示三家比價之簽呈，而僅由承辦人莊文漢於簽
      呈上表明擬採用議價方式執行。附表編號壹「八十四年度綠化補植樹苗工程」
      部份，依調查單位所列弊端情形，不外(1)有無財源(2)三家廠商之估價單筆跡相
      同(3)無開標紀錄(4)未訂逾期罰款(5)開工日期有塗改跡象(6)缺底價單（見偵查卷
      第一五六頁），按此工程依外放證物簽呈所示，係由農業課主辦，採議價方式
      辦理，故由最低價之復綠種苗園得標，負責人為陳萬賀，並非蔡國忠，雖陳萬
      賀於調查時供稱實際是由蔡國忠借牌承做，此是商場陋習，並無證據證明係被
      告指使，而有無訂立逾期罰款，是基層行政機關訂約是否週全；有無財源，係
      行政裁量；因係比價，自無開標紀錄，又開工日期有塗改跡像，亦不能推定或
      證明無開工或先開工再發包，以上所懷疑之弊端，均不能證明被告丙○○有圖
      利行為。
（五）又查八十七年度旗山鎮第一期綠美化撫育及補植工程（金額六十七萬一千五百
      元），係由證人黃崑偉承辦，而由被告批示請旗美、復綠、綠豐三家比價，茲
      據證人黃崑偉於調查中證稱：「我以甲文通知旗美、復綠、綠豐三家於八十六
      年十月一日上午至鎮甲所辦理招標，而這三家廠商以郵寄標單及附押標金寄至
      鎮甲所辦理，開標當天，我記得確有二、三位（詳細人數我記不清楚）廠商至
      鎮甲所出席開標，雖這些人我都不認識，鎮甲所除我在場外，另還有課長林光
      輝、主計黃雁檳在場監標，在作業過程中我並未發現有圍標情形」「丙○○並
      無私下指示我要將這件工程交給旗美種苗園蔡國忠承作」等語（見八十七年偵
      字第一二五八五號偵查卷第一０二頁、第一○三頁），此與葉慶輝之狀況相同
      ，足認被告僅依職權批示取具旗美等三家廠商估價單比價辦理之，並無指示由
      蔡國忠承作工程之情形。
（六）末查甲訴意旨認定被告丙○○授意莊文漢於八十六年八月一日之簽呈上，為不
      實內容之登載，使口蹄疫病死豬補助經費未能專款專用，而加予挪用，違反專
      款專用之規定。然查上開簽呈內容並非被告指示，已據莊漢文於原審調查時供
      稱：「當初我作此簽呈之補註，是因補助款已納入預算，我問環保局黃釋慧小
      姐，她說已納入你們預算，要怎麼運用你們自己決定，簽呈是我向鎮長建議可
      以動用那筆補助款」「（簽呈是何人決定內容？）是我自己決定的，我認為不
      影響任何預算執行」（見原審卷第一○二頁、第一三七頁）。而上開款項係於
      八十七年一月二十二日始由高雄縣環境保護局撥下，有該局八七高縣環四字第
      一九四０號函可佐，且經證人黃釋慧於原審審理時到場證述無誤。而被告係於
      八十七年一月十四日起至同年月二十三日，請假參與高雄縣議員選舉，有旗山
      鎮甲所八十八年四月二十日旗鎮人字第四０六七號函附卷可稽，被告並不知該
      款項撥款內容，此亦有本院前審向旗山鎮甲所調取上開甲函上並無被告核章或
      批示之內容可佐。而高雄縣政府八十六年九月五日函示各鄉鎮甲所，請各鄉鎮
      甲所陳報口蹄疫病死豬所需經費，其亦非經過被告核示，僅由秘書鄭文程核章
      ，此由該函件上並無被告批示筆跡，而僅蓋上由秘書保管之鎮長二號章可明。
      而專款專用之規定，係八十七年四月二十二日始由高雄縣環境保護局以八七高
      縣環四字第一０一六一號函通知各鄉鎮，有上開函文在卷可據，且亦經黃釋慧
      證述無訛在卷。而被告丙○○於八十七年三月一日就職縣議會，因而對於上開
      專款專用之甲文，被告並不知其內容，因而如屬鎮甲所之預算，原即可加以先
      行執行，被告自無刻意偽造不實內容之必要，故莊文漢於原審另供稱：口蹄疫
      剩餘款項支付旗山運動甲園等工程的決定，是鎮長丙○○決定的云云（見原審
      卷第十七頁），核與上開論證不符，自難輕信；甲訴人認被告指示莊文漢為上
      開簽呈不實之內容，亦與事實有違。又被告與乙○○並不認識，亦無私下要求
      乙○○先行僱工整理旗山鎮環境，此已經乙○○於原審證稱屬實。而莊文漢之
      自白書所謂「私下向乙○○要求配合先行」等語，應係指莊文漢本人，因被告
      與乙○○既不認識，自無要求其先行施工之道理。況上開口蹄疫病死豬之經費
      ，被告既不知有專款專用之情形，而又納入鎮甲所預算，自可由鎮甲所加予執
      行，如此被告何須授意莊漢文於簽呈上為不實之記載。
（七）綜上所述，本件被告丙○○既未指示工程由蔡國忠承作，而蔡國忠、陳萬賀、
      邱勝添送請比價之資料又係實在，縱其等有聯合行為之違反甲平交易法行為，
      然亦不能論被告以圖利罪；又被告丙○○不知有專款專用之規定在先，而簽呈
      又係由莊文漢個人加註可自行運用口蹄疫補助經費內容在後，被告依管理監督
      單位之批註而認可，自不能認有甲務員登載不實之偽造文書情形。此外復查無
      其他任何積極之證據，足認被告有上述犯行，要屬不能證明被告丙○○犯罪。
四、原審未為詳察，遽為被告丙○○科刑之判決，自有未洽，被告丙○○上訴意旨，
    指摘原判決不當，為有理由，應由本院將原判決關於被告丙○○部份予以撤銷改
    判，另為其無罪之諭知。
五、同案被告蔡國忠、莊文漢部份，已判決確定，本院不予論列。
據上論結，應依刑事訴訟法第三百六十九條第一項前段、第三百六十四條、第三百零
一條第一項，判決如主文
本案經檢察官陳國全到庭執行職務。
中      華      民      國    八十九    年      五      月     十一     日
                              臺灣高等法院高雄分院刑事第七庭
                                  審判長法官  王光照
                                        法官  黃仁松
                                        法官  黃憲文
右正本證明與原本無異。
如不服本判決，應於判決送達後十日內向本院提出上訴狀，其未述理由者並應於提
出上訴狀後十日內向本院補提理由書（應附繕本)。
                                      書記官  黃全忠
中    華    民    國     八十九     年       五       月     十五   日
八十八年度上更（一）字第二九七號附表：
┌───┬──────────┬──────────┐
│編  號│工  程  名  稱      │工程款金額          │
├───┼──────────┼──────────┤
│壹    │八十四年度撫育綠化  │五十八萬五千六百三  │
│      │輔值樹苗工程        │十元                │
├───┼──────────┼──────────┤
│貳    │八十四年消除髒亂點  │四萬三千四百元      │
│      │工程                │                    │
├───┼──────────┼──────────┤
│參    │環境衛生清潔髒亂點  │八萬二千元          │
│      │整理及綠化工程      │                    │
├───┼──────────┼──────────┤
│肆    │八十五年度綠美化第  │五十六萬四百元      │
│ │三期撫育補植工程    │                    │
├───┼──────────┼──────────┤
│伍    │八十五年登革熱防治  │二十六萬九千七百元  │
│      │工作工程            │                    │
├───┼──────────┼──────────┤
│陸    │八十六年度綠美化第  │四十九萬六千三百元  │
│      │一期撫育補植工程    │                    │
├───┼──────────┼──────────┤
│柒    │八十六年度綠美化第  │六十七萬一千五百元  │
│      │二期撫育補植工程    │                    │
├───┼──────────┼──────────┤
│捌    │八十六年登革熱防治  │三十三萬五千五百元  │
│      │工作工程            │                    │
├───┼──────────┼──────────┤
│玖    │運動甲園及體育場樹  │五十八萬七千五百元  │
│      │幹防治白蟻塗漆工程  │                    │
├───┴──────────┴──────────┤
│合  計 ：工程款三百六十三萬一千九百三十元         │
└─────────────────────────┘
                                                                        Ｆ


司法院資訊處製作；財團法人民間司法改革基金會備份。
